【裁判字號】    97,簡上,88
【裁判日期】    970620
【裁判案由】    損害賠償
【裁判全文】
臺灣臺中地方法院民事判決              97年度簡上字第88號
上  訴  人  甲○○
被  上訴人  乙○○
訴訟代理人  王耀賢    律師
上列當事人間請求損害賠償事件，上訴人對於中華民國97年2月
13日本院沙鹿簡易庭96年度沙簡字第837號第一審簡易判決提起
上訴，經本院於民國97年5月30日言詞辯論終結，判決如下：
    主    文
上訴駁回。
第二審訴訟費用新臺幣陸仟柒佰捌拾元由上訴人負擔。
    事實及理由
壹、兩造訴之聲明：
一、上訴人方面：請求廢棄原判決。駁回被上訴人在第一審簡易
    之訴。
二、被上訴人方面：請求駁回上訴人之上訴。
貳、事實摘要：
一、被上訴人主張：訴外人余玲君受上訴人甲○○之邀擔任會首
    ，上訴人甲○○邀集被上訴人及訴外人余碧雲、黃旭賢、黃
    旭村、黃政賢、楊秀琴、綽號「小萍」、「美惠」、「五筒
    」、「耀兄」、「阿雲」、「阿華」、「阿英」、「阿足」
    及「阿順」等人成立互助會，會員含會首在內共計26人次，
    其中被上訴人加入3人次（即參加3會），會期自民國93年6
    月15日起至95年7月15日止，會金每會新台幣（下同）
    10,000元，於每月15日，在臺中縣清水鎮之「鄉村早餐店」
    ，由會首余玲君主持開標，標息採外標制。被上訴人參加上
    述互助會3人次，自93年6月15日第1會至94年7月15日第14會
    均按期繳交會款，共計繳納420,000元。嗣於94年8月間，被
    上訴人因身體不適住院，會首余玲君因而與被上訴人失去聯
    絡，而上訴人竟利用此機會，向訴外人余玲君稱被上訴人積
    欠其債務未償還，被上訴人之3會由其頂下，之後，上訴人
    基於為自己不法之所有意圖及行使偽造私文書之犯意，明知
    並未取得被上訴人之同意或授權，竟利用被上訴人未到場參
    與開標之機會，於94年10月15日第17會、94年11月15日第18
    會及94年12月15日第19會開標時，冒用被上訴人之名義標會
    並得標。刑事部分，經臺灣臺中地方法院檢察署檢察官起訴
    （案號：95年度偵字第23062號）並經本院刑事庭以96年度
    訴字第2769號判決判處罪刑確定在案。本件被上訴人因上訴
    人之冒名標會侵權行為，喪失標會之權利，以致無法取回前
    已繳交之420,000元會款，上訴人為此應負損害賠償責任。
    為此，爰依民法第184條規定，請求判命如數賠償。
二、上訴人則以：被上訴人起訴狀自稱因病住院，會首余玲君因
    而與被上訴人失去聯絡，然被上訴人究竟因何種疾病住院，
    得以導致被上訴人與上訴人及會首「失去聯絡」並至會期結
    束？且上訴人標取會款之當月起，被上訴人已消極放棄本會
    之義務與權利，後因上訴人履行承諾並繼續繳交死會會款，
    被上訴人態度立即轉為積極主張權利，然竟不問義務。再者
    ，上訴人於94年10月15日就已經標取此互助會，被上訴人並
    未表示意見，可見被上訴人已放棄其權利，被上訴人侵權行
    為損害賠償請求權時效，應自94年10月15日起算，被上訴人
    遲於96年11月19日如具狀提起本件訴訟，其請求權已罹時效
    ，上訴人自不需給付損害賠償。
三、原審則以：(一)、上訴人未得被上訴人之同意，分別於上開日
    期冒用被上訴人之名義標會並得標，使被上訴人受有合會金
    420,000元之損害等事實，業經證人即會首余玲君結證屬實
    ，復有被上訴人提出之互助會簿、臺灣臺中地方法院檢察署
    檢察官起訴書、本院刑事庭宣示判決筆錄等資料可證，並經
    原審法官調閱本院96年度訴字第2769號刑事卷宗，詳閱屬實
    。上訴人對於未經被上訴人同意，以被上訴人之名義標取被
    上訴人之互助會3會，並因偽造文書犯行，經本院刑事庭判
    決有期徒刑3月，緩刑2年等情均不爭執，被上訴人主張之上
    開事實，自應認為真實。(二)、上訴人雖另抗辯稱：被上訴人
    之侵權行為損害賠償請求權已罹於時效而消滅。惟按因侵權
    行為所生之損害賠償請求權，自請求權人知有損害及賠償義
    務人時起，2年間不行使而消滅。自有侵權行為時起，逾10
    年者亦同，民法第197條第1項，定有明文。查上訴人最後侵
    權行為之時間為94年12月15日。而被上訴人係於95年10 月
    12日提出刑事告訴，於96年11月19日提起本件民事訴訟請求
    損害賠償。由此觀之，被上訴人知悉上訴人冒用其名義標取
    互助會之時間應為提出刑事告訴之時間即，即95年10月12
    日。縱認應以上訴人侵權行為之時間為時效之起算時點，上
    訴人最後侵權行為時間係94年12月15日，則被上訴人於96年
    11 月19日提起本件訴訟，參照前開民法規定，自難認為被
    上訴人之侵權行為損害賠償請求權已罹於2年之時效，上訴
    人上開抗辯，並無足採。從而，被上訴人依據侵權行為法律
    規定，提起本件訴訟，請求被告賠償其損害420,000元，為
    有理由，應予准許。
參、本件關鍵爭點：被上訴人之侵權行為損害賠償請求權，是否
    已罹於2年時效？
肆、本院之判斷：
一．按因侵權行為所生之損害賠償請求權，自請求權人知有損害
    及賠償義務人時起，2年間不行使而消滅。自有侵權行為時
    起，逾10年者亦同，民法第197條第1項定有明文。又關於侵
    權行為損害賠償請求權之消滅時效，應以請求權人實際知悉
    損害及賠償義務人時起算，非以知悉賠償義務人因侵權行為
    所構成之犯罪行為經檢察官起訴，或法院判決有罪為準。所
    謂知有損害及賠償義務人之知，係指明知而言。如當事人間
    就知之時間有所爭執，應由賠償義務人就請求權人知悉在前
    之事實，負舉證責任。最高法院亦分別著有72台上738、
    1428號判例可資參照。
二、本件兩造對於被上訴人何時知悉上訴人之侵權行為有爭執，
    揆諸上開判例意旨，自應由上訴人負舉證責任。上訴人主張
    被上訴人應自94年10月15日即被上訴人首次冒標之日即已知
    悉，被上訴人則主張伊於95年10月間與會首余玲君聯絡，始
    得知上訴人冒標情事，並於95年10月12日提出刑事告訴。經
    查，系爭互助會末會之日期為95年7月15日，且被上訴人參
    加3會，是如被上訴人所稱伊參加之三會均係活會（才會有
    遭冒標可能），則被上訴人至遲應於95年5月15日（即系爭
    互助會倒數第3次開標日），即應查覺系爭互助會並未正常
    進行，蓋冒標之人（通常為會首，有時為其他會員或原非會
    員之人）通常為掩飾犯行，會向被害人謊稱仍係活會，是以
    如本件互助會之情形（被上訴人參加3會），被上訴人至遲
    應於系爭互助會倒數第3次開標日，即應查覺異狀（即被上
    訴人無法標會或取得會金），何以被上訴人竟至系爭互助會
    已結束近3個月，始向會首詢問？固不無可疑之處，並且不
    符常情，惟此與被上訴人何時實際知悉遭上訴人冒標，究屬
    兩事。尤其，本件會首余玲君亦被認定有與上訴人共同冒標
    （行使偽造私文書）以詐取活會會員會款之犯意聯絡及行為
    分擔（參上開起訴書及本院刑事判決均載明檢察官另行簽分
    偵辦），其是否因掩飾犯行，而與被上訴人間就應由被上訴
    人取得之3次會金另有其他之安排（例如謊稱以自己或其他
    會員名義，向被上訴人借貸應由被上訴人標得之3次互助會
    金），則未可知，惟參諸被上訴人提出刑事告訴（即被上訴
    人已實際得知遭上訴人冒標情事）之時間，本院認為得以合
    理推論被上訴人實際知悉損害及賠償義務人之時間，應係介
    於95年5月15日至95年10月12日間。而非如上訴人所主張之
    94年10月15日首次冒標日即已知悉上情。
三、從而，本件被上訴人之侵權行為損害賠償請求權，依民法第
    197條第1項規定之2年時效，最早應至97年5月14日，始罹於
    時效，惟被上訴人於96年11月19日即已提起本件訴訟，有本
    院收發室收件日期章蓋於原審之起訴狀上可稽。是以，本件
    之侵權行為損害賠償請求權尚未因時效而消滅，堪予認定。
    上訴人主張被上訴人之請求權因時效而消滅，尚非足取。
四、末按因故意侵權行為而負擔之債務，其債務人不得主張抵銷
    ，民法第339條定有明文。上訴人於言詞辯論期日提出調查
    證據狀，聲請調取台灣台中地方法院檢察署96年度他字第
    3861 號案卷（上訴人妨害自由案件），欲證明被上訴人在
    該案偵查程序中承認向上訴人借款之事實。惟查，縱然上訴
    人能證明被上訴人確實曾欠上訴人若干款項（被上訴人於原
    審主張並未欠上訴人任何款項，參原審卷第33頁言詞辯論筆
    錄），依上開民法第339條規定，上訴人亦不得用以抵銷本
    件因故意侵權行為而負擔之債務，是本院認為並無調查之必
    要，併此敘明。
五、綜上所述，原審判命上訴人如數給付損害賠償420,000元及
    自96年11月28日（即原審起訴狀送達上訴人翌日）起至清償
    日止按年利率5%計算之利息，並依職權宣告假執行，於法並
    無違誤。上訴意旨仍執陳詞指摘原判決不當，求予廢棄改判
    駁回被上訴人在原審之訴，為無理由，應予駁回。
陸、據上論結，本件上訴為無理由，依民事訴訟法第436條之1第
    3項、第449條第1項、第78條，判決如主文。
中    華    民    國    97    年    6    月    20    日
                  民事第三庭審判長  法  官   林洲富
                                    法  官   許石慶
                                    法  官   曹宗鼎
上正本係照原本作成
本件不得上訴
中    華    民    國    97    年    6    月    20    日
                                    書記官   黃聖心


司法院資訊處製作；財團法人民間司法改革基金會備份。
